【裁判字號】    90,基簡,183
【裁判日期】    900914
【裁判案由】    侵權行為損害賠償
【裁判全文】
臺灣基隆地方法院宣示判決筆錄  九十年度基簡字第一八三號
    原      告  甲○○
    訴訟代理人  王朝明
    送達代收人  王朝明
    被      告  乙○○
    訴訟代理人  闕加濟
右當事人間九十年度基簡字第一八三號侵權行為損害賠償事件於中華民國九十年九月
十四日下午四時在本院民事第七法庭公開宣示判決出席職員如左：
                法      官  陳鈺林
                法院書記官  陳碧玉
                通      譯  劉春生
朗讀案由兩造均未到
法官朗讀主文宣示判決，並諭知將判決主文、所裁判之訴訟標的及其理由要領，記載
於後：
    主  文
原告之訴駁回。
訴訟費用由原告負擔。
    訴訟標的及理由要領
一、原告主張：其為坐落基隆市七堵區○○○段東勢中股小段一一０之一地號土地之
    所有權人，而被告未經原告同意，於民國八十五年間無權占用上開土地，將該土
    地上原為黃泥土路面之便道拓寬並鋪設柏油路面，供被告進出其農舍使用。迨至
    八十七年十月十五日，基隆市稅捐處會同市政府農林課至上開土地辦理免徵增值
    稅農業用地實地查核時，發現該處有柏油路面而認定為未作農業使用，對原告處
    以原增值稅額二倍之罰鍰新台幣（下同）十五萬五千五百元，原告除繳納罰鍰外
    ，並繳交法院之執行費一千零八十八元。而上開罰鍰及費用均因被告無權占用原
    告之土地致原告受罰，造成原告無謂損失，為此提起本訴，請求被告如數賠償等
    語。被告則以：原告受罰之原因係因其所有上開土地現場為雜草，而有不繼續耕
    作之情形，被告占用土地鋪路之行為與原告受罰之間並無因果關係，其就原告此
    部分之損害無庸負責等語，資為抗辯。
二、按「依第三十九條之二第一項取得之農業用地，取得者於完成移轉登記後，有左
    列不繼續耕作情形之一者，處以原免徵土地增值稅額二倍之罰鍰，其金額不得少
    於取得申報移轉現值百分之二：
          一  再移轉與非自行耕作農民。
          二  非依第二十二條之規定之各項原因，閒置不用者。
          三  非依法令變更為非農業用地使用。
    前項應處罰鍰之土地，不繼續耕作面積未達每宗土地原免徵土地增值稅土地面積
    之五分之一，其罰鍰得按實際不繼續耕作面積比率計算。但以一次為限。」修正
    前土地稅法第五十五條之二定有明文（該條文業於八十九年一月二十六日刪除）
    。是依該條文第一項第二款對農地所有權人所處之罰鍰，參諸同條第二項之規定
    ，必須所有權人不繼續耕作面積超過五分之一以上，主管機關始可能據以處罰原
    免徵土地增值稅額二倍之罰鍰，否則即依第二項按其實際不耕作面積計算核實處
    罰，其理甚明。
三、經查：原告主張被告確有占用上述土地鋪設柏油路面之事實，業據提出台灣高等
    法院八十九年度上訴字第三六一七號刑事判決為證，並經本院依職權調閱上開刑
    事卷宗審閱無訛，固堪信為真實。惟原告所有之一一０之一地號之土地，其總面
    積達二百七十二平方公尺，而被告占用之面積則僅有十七平方公尺，只占整宗土
    地面積約百分之六點二五，此有土地登記謄本及土地複丈成果圖附於刑事卷及本
    卷內可稽，據此，主管機關是否因被告占用土地鋪路即依上引土地稅法之規定對
    原告課處原增值稅額二倍之罰鍰，已屬可疑。雖原告所提之基隆市稅捐處八七基
    稅財字第三五四五四號函及被告所提出之八七基稅財字第三三八八三號函，該二
    函上均敘明處罰原因為系爭土地為雜草及闢成柏油路，無耕作跡象而認定未作農
    業使用，固認闢成柏油路亦為處罰之依據之一。然證人即本件現場查核人員基隆
    市政府農林課承辦人吳麗雪及基隆市稅捐處承辦人李淑娟均到庭結證，一致陳稱
    該筆土地有作農業用的面積很小，大部分面積未耕作，已超過五分之四，故加以
    處罰等語。則由證人之證詞可知，本件主管機關之所以課處二倍罰鍰，係因大部
    分面積均未耕作所致，非僅因有一小部分被闢成柏油路始加以處罰。故綜合上述
    各項事證，本院認即使被告未占用系爭土地闢路，原告仍難免被處罰鍰二倍之後
    果。易言之，被告之占用闢路行為縱有侵害原告之土地所有權，卻與原告受罰之
    損失彼此間無相當之因果關係存在。是被告上開所辯非無依據，應屬可採。
四、從而，原告本於侵權行為損害賠償之法律關係提起本訴，請求被告給付十五萬六
    千五百八十八元，為無理由，應予駁回。至原告對主管機關之裁罰內容若有不服
    ，應另循行政爭訟程序救濟，併此說明。
中      華      民      國      九十      年    九      月    十四      日
~B臺灣基隆地方法院基隆簡易庭
~B        法院書記官  陳碧玉
~B        法      官  陳鈺林
右正本證明與原本無異。
本筆錄正本之送達，與判決正本之送達，有同一效力。
對於本件判決如有不服，應於收受送達後二十日內向本院提出上訴書狀，上訴於本院
合議庭，並按他造當事人之人數附具繕本。
中      華      民      國      九十      年    九      月    二十六    日
~B        法院書記官  陳碧玉


司法院資訊處製作；財團法人民間司法改革基金會備份。
